臺灣板橋地方法院民事判決　九十二年度訴字第一三六一號
　　原　　　告　民安天下公寓大廈管理委員會
?
　　法定代理人　乙○○
　　訴訟代理人　劉志忠律師
　　被　　　告　甲○○　　　　　　　　　　　住台北縣新莊市○○○路十五號六
　　　　　　　　　　　　　　　.
　　　　　　　　丁○○　　　　.
右當事人間請求侵權行為損害賠償事件，於民國九十二年十二月二十九日言詞辯論終
結，本院判決如左：
    主      文
被告甲○○應給付原告新臺幣貳佰柒拾萬伍仟肆佰玖拾壹元，及自民國九十二年五月
九日起至清償日止，按年息百分之五計算之利息。
原告其餘之訴駁回。
訴訟費用由被告甲○○負擔。
本判決第一項於原告以新台幣玖拾萬貳仟元供擔保後，得假執行。
原告其餘假執行之聲請駁回。
    事      實
甲、原告方面：
一、聲明：
（一）被告應連帶給付原告新台幣（下同）二百七十萬五千四百九十一元，及自起訴
      狀繕本送達翌日起至清償日止，按年息百分之五計算之利息。
（二）願供擔保請准宣告假執行。
二、陳述：
（一）緣原告「民安天下公寓大廈管理委員會」自民國八十八年一月由被告丁○○擔
      任主任委員，被告甲○○擔任財務委員，至九十一年十二月廿三日經區分所有
      權人會議改選，由乙○○擔任主任委員。
（二）又被告丁○○於八十八年一月接任主任委員時，原告管理費之帳戶即新莊市農
      會信用部西盛分部帳號00000000000000活期存款帳戶內，原有
      八十一萬零九百一十七元。九十一年十月被告丁○○及甲○○公布之九十年十
      月份管理費收支明細表，原告帳戶內九月份結存應有二百五十九萬二千八百五
      十五元；迄至九十一年十二月十日為止，依被告何汝壁製作之管理費帳冊記載
      ，帳戶內則應有二百七十二萬二千三百七十五元。惟於九十一年十二月廿三日
      召開區分所有權人會議時，被告甲○○向區分所有權人坦承自八十八年以後，
      陸續侵占挪用管理費，挪用侵占之金額達二百餘萬元，經區分所有權人會議改
      選由乙○○擔主任委員後，向新莊市農會信用部西盛分部查詢活期存款帳戶內
      之餘額於九十一年十二月二日，僅餘一萬一千八百八十四元，另甲存（支票）
      帳戶餘額為五千元，故實際遭甲○○侵占之金額估算應為二百七十萬五千四百
      九十一元。
（三）又依被告甲○○製作之帳冊，於八十八年二月底結存之金額為八十九萬五千三
      百八十一元，但實際上帳戶之餘額於八十八年三月一日僅有六十八萬七千七百
      二十七元，故管理費遭侵占挪用之時間應自八十八年二月前即已開始。
（四）按「因故意或過失，不法侵害他人權利者，負損害賠償責任」，民法第一百八
      十四條第一項前段定有明文。又「數人共同不法侵害他人之權利者，連帶負損
      害賠償責任；不能知其中孰為加害人者亦同」、「造意人及幫助人，視為共同
      行為人」，同法第一百八十五條復有明文。又按「受任人因處理委任事務有過
      失，或因逾越權限之行為所生之損害，對於委任人應負賠償之責」，民法第五
      百四十四條復定有明文。查被告二人均係經原告區分所有權人會議選任當任原
      告管理委員會委員及主任委員之職務，處理原告之事務，棸等二人與原告及區
      分所有權人間存有委任關係甚明。被告甲○○利用管理原告管理費帳戶之便，
      挪用侵占原告管理費之款項；而被告丁○○擔任主任委員，原告存款帳戶須由
      被告二人共同用印始得領取款項，且被告丁○○每月對於管理費之支出明細，
      均須加以審核、公布，對於原告遭侵占之款項，期間長達近三年之久，被告丁○○當無不知之理，故被告丁○○對於被告甲○○侵占原告款項之行為，應負
      共同故意侵權之責；退萬步言，縱認被告丁○○並無侵占原告款項之故意，惟
      被告丁○○既擔任原告主任委員，對於原告款項之運用有管理審核之責，對於
      被告甲○○所製作之帳冊結存金額與存款帳戶之餘額明顯不符，長達三年之欠
      ，被告丁○○亦難辭有疏懈職責之重大過失。故依民法第一百八十四條第一項
      前段及第一百八十五條及第五百四十四條之規定，被告二人應連帶負賠償責任
      。
（五）對被告抗辯之陳述：
  １、按本件被告甲○○挪用之款項係區分所有權人所繳納予原告之管理費，依「公
      寓大廈管理條例」第三十四條第六款之規定，公共基金及其他經費之收支、保
      管及運用為管理委員會之職務，且系爭款項既係由區分所有權人繳納予原告，
      故應歸屬原告所有並為原告管理運用。今系爭款項遭被告二人共同侵權挪用，
      確已對原告就系爭款項之所有及管理權能造成侵害，焉可謂原告未受侵害？
　２、被告蔡志揚雖以刑事侵占案件對伊之部分不起訴確定，而謂伊無故意或過失侵
      害原告之權利。惟查刑法之侵占罪係為故意犯，並無處罰過失犯，況台灣高等
      法院檢察署之處分書係以無積極證據證明告主觀上有不法所有之意圖，故充其
      量僅能謂被告蔡志揚並無「故意」侵害之行為。然依公寓大廈管理條例第廿七
      條第二項之規定：「公寓大廈成立管理委員會者，應由管理委員互推一人為主
      任委員，主任委員對外代表管理委員會．．．」，被告蔡志揚既身為主任委員
      ，任職期間代表原告處理事務，竟長達三年未曾管理或查察款項收支，其過失
      之行為至為灼然。
　３、再原告管理委員會係由區分所有權人推選管理委員組成管理委員會，再由管理
      委員推選主任委員，故主任委員應可解為受全體區分所有權人及原告之委任處
      理事務。且依公寓大廈管理條例第三十五條第一項：「管理委員會有當事人能
      力」及同法第三十四條規定管理委員會之職務以觀，管理委員會可為法律關係
      之主體至為明確，故被告蔡志揚辯稱原告無法律上人格不得為委任關係主體等
      辯詞，委無足採。
　４、又被告蔡志揚雖係無償擔任主任委員職務，惟對於款項之收支竟長達三年未予
      聞問，且僅須查閱帳冊及存摺即可輕易得知甲○○挪用款項之情，且被告蔡志
      揚既屬經商之人，對於財務金錢之管理不可能毫無經驗，故渠確有管理監督之
      疏失，至為明確。
參、證據：提出區分所有權人會議記錄、原告（戶名：甲○○、陳松元）八十八年一
    月五日存款往來帳卡列印明細、九十一年十月份管理費收支明細表、被告甲○○
    製作之帳冊明細及原告（戶名：民安天下公寓大廈管理委員會）八十八年一月五
    日至九十一年十二月三十一日存款往來帳戶列印明細等件為證。
乙、被告方面：
壹、被告甲○○部分：
一、聲明：原告之訴及假執行之聲請均駁回。
二、陳述：伊對原告請求金額不爭執，但現無力清償。
貳、被告丁○○部分：
一、聲明：
（一）原告之訴及假執行之聲請均駁回。
（二）如受不利判決，願供擔保請准宣告免為假執行
二、陳述：
（一）原告並非法律上權利義務主體，竟主張權利被侵害，已屬依法無據，其存款帳
      戶金額遭盜領，僅有利益損失，尚非權利受侵害，況侵害原告存款帳戶內金額
      者係被告甲○○，伊並無因故意或過失侵害原告權利之行為，故原告依共同侵
      權行為損害賠償法律關係請求，顯屬無據。
（二）伊係由住戶推選擔任社區主任委員，與原告管理委員會並無委任關係，又伊僅
      為社區對外代表人而已，財務委員甲○○亦由住戶選任，而非由伊管理，再伊
      係無償擔任社區主委，是處理社區事務只需負與處理自己事務同一之注意義務
      即可，他人有何侵占行為，伊依一般方法亦無從查知，故原告指稱伊監督管理
      有疏失云云，容屬無據。
三、證據：提出不起訴處分書及處分書各一件為證，並聲請訊問證人丙○○。
    理      由
一、本件原告起訴主張：原告民安天下公寓大廈管理委員會自八十八年一月起，由被
    告丁○○擔任主任委員，被告甲○○擔任財務委員，至九十一年十二月二十三日
    經區分所有權人會議改選，由乙○○擔任主任委員。被告甲○○於擔任財務委員
    期間，侵占原告管理費二百七十萬五千四百九十一元，而被告丁○○擔任主任委
    員，原告存款帳戶須由被告二人共同用印始得領取款項，且被告丁○○每月對於
    管理費之支出明細，均須加以審核、公布，對於原告遭侵占之款項，期間長達近
    三年之久，被告丁○○當無不知之理，故被告丁○○對於被告甲○○侵占原告款
    項之行為，應負共同故意侵權之責；退萬步言，縱認被告丁○○並無侵占原告款
    項之故意，惟被告丁○○既擔任原告主任委員，對於原告款項之運用有管理審核
    之責，對於被告甲○○所製作之帳冊結存金額與存款帳戶之餘額明顯不符，長達
    三年之欠，被告丁○○亦難辭有疏懈職責之重大過失，爰依民法第一百八十四條
    第一項前段及第一百八十五條及第五百四十四條之規定，訴請判決如聲明所示等
    情。
    被告甲○○則以：伊現無力清償等語；被告丁○○則以：（一）原告並非法律上
    權利義務主體，竟主張權利被侵害，已屬依法無據，其存款帳戶金額遭盜領，僅
    有利益損失，尚非權利受侵害，況侵害原告存款帳戶內金額者係被告甲○○，伊
    並無因故意或過失侵害原告權利之行為，故原告依共同侵權行為損害賠償法律關
    係請求，顯屬無據。（二）伊係由住戶推選擔任社區主任委員，與原告管理委員
    會並無委任關係，又伊僅為社區對外代表人而已，財務委員甲○○亦由住戶選任
    ，而非由伊管理，再伊係無償擔任社區主委，是處理社區事務只需負與處理自己
    事務同一之注意義務即可，他人有何侵占行為，伊依一般方法亦無從查知，故原
    告指稱伊監督管理有疏失云云，容屬無據等語置辯。
二、原告主張被告甲○○於擔任原告管理委員會財務委員期間，侵占原告管理費二百
    七十萬五千四百九十一元之事實，業據提出區分所有權人會議記錄、原告（戶名
    ：甲○○、陳松元）八十八年一月五日存款往來帳卡列印明細、九十一年十月份
    管理費收支明細表、被告甲○○製作之帳冊明細及原告（戶名：民安天下公寓大
    廈管理委員會）八十八年一月五日至九十一年十二月三十一日存款往來帳戶列印
    明細等件為證，且為被告所不爭執，堪信為真實。
三、原告復主張被告丁○○擔任主任委員，原告存款帳戶須由被告二人共同用印始得
    領取款項，且被告丁○○每月對於管理費之支出明細，均須加以審核、公布，對
    於原告遭侵占之款項，期間長達近三年之久，被告丁○○當無不知之理，故被告
    丁○○對於被告甲○○侵占原告款項之行為，應負共同故意侵權之責；退萬步言
    ，縱認被告丁○○並無侵占原告款項之故意，惟被告丁○○既擔任原告主任委員
    ，對於原告款項之運用有管理審核之責，對於被告甲○○所製作之帳冊結存金額
    與存款帳戶之餘額明顯不符，長達三年之欠，被告丁○○亦難辭有疏懈職責之重
    大過失云云。經查：
（一）本件原告就上開事實，對被告丁○○所提刑事侵占告訴部分，業經檢察官偵查
      終結而不起訴處分確定，有丁○○提出之台灣板橋地方法院檢察署九十二年度
      偵字第六五五０號檢察官不起訴處分書及台灣高等法院檢察署九十二年度上聲
      議字第三一三八號處分書在卷可稽，原告仍空言主張被告丁○○與被告甲○○
      共同侵占管理費，顯無可取。
（二）又原告主張被告丁○○有過失，無非以其雖係無償擔任主任委員職務，然僅須
      查閱帳冊及存摺，即可輕易得知甲○○挪用款項之情，亦即蔡志揚之過失係在
      未曾查閱帳冊及存摺。惟查被告丁○○係由區分所有權人會議推選擔任社區主
      任委員，是丁○○與原告管理委員會間，有無委任關係存在，已非無疑，又被
      告甲○○亦由區分所有權人會議選任為財務委員，負責管理社區財務事宜，則
      丁○○是否有對甲○○查閱帳冊及存摺之權利及義務，尤有可議。況民法第五
      百三十五條規定「受任人處理委任事務，應依委任人之指示，並與處理自己事
      務為同一之注意。其受有報酬者，應以善良管理人之注意為之」，是丁○○既
      無償擔任主任委員，就其處理社區委任事務，只負與處理自己事務同一之注意
      義務，參諸被告甲○○供稱：「（歷任主委有無每月核對管委會銀行存摺？）
      第一任有，第二任沒有，丁○○是第三任，也都沒有」等語；暨證人即原告第
      二屆主任委員丙○○證稱：「我印象中我是有去核對帳冊過，但有無查閱存摺
      ，我忘記了」、「（與丁○○交接時，有無告知丁○○擔任主委時須查閱帳冊
      及存摺？）我不記得了」等語，可見丁○○擔任主任委員職務，縱有對甲○○
      查閱帳冊及存摺之義務，亦非其接任時已知悉，本難認其有何過失，實則，丁○○、甲○○皆係受住戶推選，無償擔任主任委員及財務委員，義務為社區全
      體住戶服務，自不應苛責其負擔過高責任，否則即有失衡平，且社區住戶既基
      於信任，長期推選甲○○為財務委員，則丁○○本於同一信任基礎，而未對甲○○查閱帳冊及存摺，當無何過失責任可言。
（三）綜上所述，本件被告丁○○對被告甲○○侵占原告管理費行為，尚無故意或過
      失責任，故原告主張丁○○應與甲○○負連帶賠償責任，並不足採。
四、從而，原告本於侵權行為損害賠償之法律關係，請求被告甲○○給付二百七十萬
    五千四百九十一元，及自起訴狀繕本送達翌日即九十二年五月九日起至清償日止
    ，按年息百分之五計算之利息，洵屬正當，應予准許。至原告其餘請求，則無理
    由，應予駁回。
五、原告陳明願供擔保請准宣告假執行，就其勝訴部分，核無不合，爰酌定相當擔保
    金額准許之；至其敗訴部分，假執行之聲請失所附麗，應予駁回。
六、本件事證已臻明確，兩造其餘攻、防方法及舉證，於判決結果均無影響，不再一
    一贅述，附此敘明。
據上論結，本件原告之訴為一部有理由，一部無理由，依民事訴訟法第七十九條、第
三百九十條第二項，判決如主文。
中　　　華　　　民　　　國　　九十三　　年　　　一　　　月　　 十二  　 日
                                    臺灣板橋地方法院民事第二庭
~B法　官　連士綱
右為正本係照原本作成。
如對本判決上訴，須於判決送達後廿日內向本院提出上訴狀。
中　　　華　　　民　　　國　　九十三　　年　　　一　　　月　　 十四　　 日
~B書記官　李宏明
